臺灣高等法院民事判決　　　　　　　　93年度上易字第1143號
上　訴　人　甲○○
訴訟代理人　曾肇昌律師
被上訴人　　乙○
訴訟代理人　張淑敏律師
上列當事人間請求履行契約事件，上訴人對於中華民國93年11月
12日臺灣士林地方法院93年度訴字第608號第一審判決提起上訴
，並為訴之追加，本院於94年4月19日言詞辯論終結，判決如下
：
    主  文
上訴及追加之訴均駁回。
第二審（含追加之訴部分）訴訟費用由上訴人負擔。
    事實及理由
一、按訴之變更或追加，非經他造同意，不得為之。但擴張或減
    縮應受判決事項之聲明者，不在此限。民事訴訟法第446條
    第1項、第255條第1項第3款分別定有明文。本件上訴人於原
    審請求被上訴人給付新台幣（下同）145萬9823元，及自82
    年10月18日起至清償日止，按年息百分之五計算之利息。上
    訴本院後擴張請求判命被上訴人應給付221萬6705元，並自
    81年6月18日起至清償日止之法定遲延利息，核屬擴張應受
    判決事項之聲明，依前揭規定自無庸得上訴人之同意，而應
    予准許，合先說明。
二、本件上訴人主張：伊父陳廷居於民國78年4月2日與被上訴人
    簽訂土地交換房屋合作委建合約（下稱系爭合建合約），由
    伊父陳廷居提供坐落台北縣汐止市○○段橫科小段三九地號
    等土地（下稱系爭土地），與被上訴人投資興建之房屋交換
    ，並約定產權移轉過戶前之有關增值稅，皆由陳廷居負擔，
    其後則依雙方分得比例各自負擔。嗣再於80年3月18日簽訂
    補充協議書（下稱系爭補充協議書），約定系爭合建合約有
    關土地移轉過戶所生之土地增值稅，均改以80年3月18日作
    為雙方計算負擔基準日，並議定公告現值為每平方公尺2萬
    4000元，陳廷居應移轉過戶予被上訴人部分，由陳廷居負擔
    100分之40，餘100分之60歸被上訴人負擔，80年3月19日起
    ，則按其房屋分配比例各自負擔。雙方復於同年10月10日簽
    訂分屋確認書（下稱系爭分屋確認書），約定陳廷居應移轉
    予被上訴人之土地面積為37.57坪，雙方議定每坪土地應繳
    土地增值稅為4萬5445元，應繳之土地增值稅總額170萬7369
    元，伊父應負擔68萬2947元，被上訴人負擔102萬4421 元。
    伊父於81年6月26日死亡，由伊與訴外人陳沁湖及陳洸海繼
    承，並已繳納遺產稅145萬9823元，且於82年11月26日辦理
    繼承登記。依系爭補充協議書約定，被上訴人本應負擔之土
    地增值稅為80年3月19日前之土地增值稅102萬4421元及該日
    起至81年6月30日前之土地增值稅119萬2284元，計221 萬
    6705元，此亦為被上訴人經營之全陽建設股份有限公司（下
    稱全陽公司）於82年12月17日致函訴外人陳沁湖所是認。惟
    因依稅法規定，繼承人繳納遺產稅即不另課徵土地增值稅，
    而系爭土地核課遺產稅之移轉現值係按伊父陳廷居死亡之日
    為計算基準，伊等繼承人辦理繼承登記後於92年7月17日再
    移轉予被上訴人時，因公告現值未調漲，致系爭土地之土地
    增值稅為零元。倘被上訴人依約於81年6月18日六樓頂板灌
    漿完成之時，立即就伊父應移轉予被上訴人之土地辦理移轉
    登記，當不致因嗣後伊父死亡需辦理繼承而另行負擔此部分
    土地之遺產稅，亦即被上訴人應負擔之土地增值稅因伊及他
    繼承人繳納遺產稅145萬9823元而被吸收，造成伊及他繼承
    人損失，被上訴人受益。而他繼承人陳沁湖與陳洸海於93年
    5 月20日將所繼承伊父基於系爭合建合約、補充協議書、分
    屋確認書所應享之權利及代繳之土地增值稅返還請求權讓與
    伊，伊自得本於「稅務分配契約」、不當得利、無因管理等
    法則，請求判命被上訴人給付145萬9823元本息之判決（原審
    為上訴人敗訴之判決）。上訴聲明：(一)原判決廢棄。(二)被上
    訴人應給付上訴人221萬6705元，及自81年6月18日起至清償
    日止，按年息百分之五計算之利息（含擴張部分）。
三、被上訴人則以：系爭合建合約、補充協議書、分屋確認書皆
    未約定伊應負擔遺產稅，上訴人本於「稅務分配契約」請求
    伊負擔遺產梲，並無根據。上訴人指其增加145萬9823元遺
    產稅負擔，等同伊應繳納211萬6705元土地增值稅之說詞，
    並無證據證明，要無可採。上訴人請求伊負擔之土地增值稅
    額擴張為211萬6705元，因實際上並無此項土地增值稅之產
    生，上訴人亦未繳納此項土地增值稅，其請求伊給付，並無
    依據。又伊因系爭39地號土地之增值稅額為零元，而免負擔
    土地增值稅，係基於稅法規定免負擔土地增值稅，非無法律
    上原因，不生不當得利之問題；而上訴人為辦理繼承登記而
    繳納遺產稅，係履行公法義務，不得謂係受損害，況陳廷居
    之死亡並非伊所促成，伊亦未故意拖延辦理合建土地所有權
    移轉登記，已據證人林憲男於本院九十年度上更(四)字第261
    號案件中證述在卷；另上訴人並未依約於系爭合建工程完成
    至六樓頂板灌漿完成時，將伊應分得合建之土地辦理所有權
    移轉登記予伊，亦未交付證件予伊，自無上訴人所稱係伊拖
    延辦理移轉登記可言。況自系爭合建工程六樓頂板灌漿完成
    至陳廷居死亡僅隔8日，縱上訴人確曾交付相關移轉證件，
    亦無從於陳廷居死亡前完成移轉登記，自無從繳納土地增值
    稅。又上訴人係為辦理繼承而繳納遺產稅，係為處理自己之
    事務，非為伊管理事務，與無因管理無涉。至全陽公司82年
    10 月17日函記載建方係公司並非伊，伊既未製作該函，亦
    未發該函給陳沁湖，更未對陳沁湖為負擔債務之意思表示，
    上訴人自不能本此信函向伊請求等語，資為抗辯。答辯聲明
    ：對造之上訴及追加之訴均駁回。
四、查上訴人主張伊父陳廷居與被上訴人分別於78年4月2日、80
    年 3月18日、同年10月11日簽訂系爭合建合約、補充協議書
    、分屋確認書，伊父陳廷居於81年 6月26日死亡，伊及陳沁
    湖、陳洸海為其繼承人，已繳納遺產稅145萬9823元，並於
    82年11月26日辦畢系爭39地號土地之繼承登記，嗣陳沁湖、
    陳洸海於93年 5月20日將所繼承伊父基於系爭合建合約、補
    充協議書、分屋確認書所應享之權利及代繳之土地增值稅返
    還請求權讓與伊，及系爭39地號土地於92年 7月17日移轉予
    被上訴人時，因公告現值未調漲，土地增值稅為零元等事實
    ，業據提出系爭合建合約書、補充協議書、分屋確認書等件
    為證（見原審卷第15頁至第23頁），並為被上訴人所不爭執
    ，自堪信為真實。
五、本件兩造所爭執者，厥為上訴人是否得本於伊父與被上訴人
    間訂立之「稅務分配契約」及不當得利與無因管理之法律關
    係，請求被上訴人給付依約預估被上訴人應繳納之土地增值
    稅額221萬6705元？經查：
  (一)上訴人本於稅務分配約定請求部分：
  (1)上訴人之父與被上訴人固曾約定：被上訴人就其因合建而分
    得之37.5坪土地，應按約定日期為基準日及約定定額計算並
    繳納土地增值稅，此為土地增值稅額之預估及分擔之約定，
    惟仍以所受移轉之37.5坪土地有課徵土地增值稅之事實存在
    為前提，被上訴人始有繳納土地增值稅可言。本件上訴人之
    父於其因合建而應移轉登記37.5坪土地予被上訴人前死亡，
    因上訴人繳納遺產稅，致被上訴人因合建而取得之37.5坪土
    地之土地增值稅為零元，為兩造所不爭，則上訴人於移轉系
    爭37.5坪土地予被上訴人時，並無土地增值稅產生，被上訴
    人即無繳納土地增值稅義務。又上訴人之父與被上訴人間所
    立之系爭合建合約、補充協議書及分屋確認書內皆未就「被
    上訴人原應負擔之土地增值稅額，若因陳廷居之繼承人繳納
    遺產稅致為零元時，被上訴人應給付相當遺產稅額之金錢予
    其繼承人」為約定，亦有前揭系爭合建合約、補充協議書及
    分屋確認書可參（見原審卷第15頁至第23頁），是上訴人本
    於伊父與被上訴人所訂之系爭合建合約、補充協議書及分屋
    確認書之「稅務分配」約定，請求被上訴人給付相當遺產稅
    額之金錢，即非有據。
  (2)上訴人提出之系爭全陽公司員工顏文隆所寫之信函，主張依
    該信函所載，被上訴人亦應負擔土地增值稅，惟為被上訴人
    所否認。經查：上訴人所提出之系爭全陽公司信函，其信封
    上所載寄件人係全陽公司而非被上訴人（見原審卷第25頁）
    ，且其內容亦係記載「本公司」，而非被上訴人（見原審卷
    第26頁），且被上訴人並未於該信函內簽名同意，縱令該函
    係由全陽公司員工顏文隆所書寫，且被上訴人係全陽公司之
    負責人，並曾於上訴人等人交付系爭土地所有權狀等資料時
    所書立記載「以上文件僅供全陽建設過戶」之收據簽收人欄
    內蓋印（見原審卷第103頁），亦難據此遽認被上訴人對上
    訴人及他繼承人陳沁湖已為承擔陳廷居遺產稅債務之意思表
    示，更難執而推論被上訴人與上訴人及他繼承人陳沁湖間已
    互為意思表示一致而成立「稅務分配契約」，是上訴人自難
    據此為請求。
  (二)上訴人本於不當得利請求部分：
    上訴人主張其因辦理繼承登記而繳納遺產稅，致其後將被上
    訴人所分得合建應有部分土地辦理所有權移轉登記予被上訴
    人，被上訴人毋庸繳納土地增值稅，認被上訴人受有不當得
    利云云，惟為被上訴人所否認，並以前詞置辯。經查：
  (1)按不當得利，須以無法律上之原因而受利益，致他人受損害
    為其成立要件。又已規定地價之土地，於土地所有權移轉時
    ，應按其土地漲價總數額徵收土地增值稅。但因繼承而移轉
    之土地，各級政府出售或依法贈與之公有土地，及受贈之私
    有土地，免徵土地增值稅，土地稅法第28條定有明文。本件
    上訴人繳納遺產稅係本於繼承人身分履行公法上義務，而被
    上訴人因上訴人繳納遺產稅致系爭39地號土地之增值稅額為
    零元，而免負擔土地增值稅，係基於稅法規定所致，非無法
    律上原因，自不生不當得利之問題。
  (2)上訴人雖主張其已於80年12月30日交付系爭土地之土地所有
    權狀及印鑑證明等證件予被上訴人，被上訴人未依約於81年
    6 月18日系爭工程完成至六樓頂板灌漿完成時，立即將被上
    訴人所分得合建土地辦理所有權移轉登記，致其辦理繼承時
    需多繳納該應移轉予被上訴人之37.5坪土地之遺產稅，受有
    損害，被上訴人就此部分即有不當得利云云，然亦為被上訴
    人所否認。經查：上訴人於80年12月31日交付之證件，係為
    辦理系爭土地之合併及地目變更手續之用，此為上訴人所自
    承（見本院卷二第84頁），並有被上訴人指定之代書林憲男
    於收受陳廷居交付證件時書立之收據可參（見本院卷二第52
    頁），其上已載明陳廷居交付之證件除辦理合併及地目變更
    手續外，不得移作它用等語，則被上訴人顯不能執此證件辦
    理系爭土地之移轉登記至明。又證人即承辦本件移轉手續之
    代書林憲男於本院90年度上更(四)字第261號案審理中證稱：
    伊在81年6月中旬灌漿時，曾打過兩次電話給陳廷居的兒子
    ，第一次是陳廷居的太太接聽，要伊打給她兒子，後來她兒
    子接電話表示說陳廷居住院，要伊過幾天再聯絡。隔了幾天
    伊又打電話，對方說陳廷居已經過世，後來因為遺產稅的問
    題就沒有再辦登記事宜等語，有該判決書可稽（見本院卷二
    第24頁至51頁），亦足見上訴人之父陳廷居於81年6月18日
    得移轉系爭土地時，並未交付移轉登記之證件，被上訴人自
    無從於是日辦理系爭土地37.5坪之移轉登記，是上訴人執此
    主張被上訴人未於系爭合建工程六樓頂板灌漿完成時即81年
    6 月18日，將其因合建而分得之系爭土地37.5坪土地辦理移
    轉登記，即難認有據。
  (3)又按土地所有權移轉或設定典權時，權利及義務人應於訂定
    契約之日起三十日內，檢附契約影本及有關文件，共同向主
    管稽徵機關申報其土地移轉現值。但依規定得由權利人單獨
    申請登記者，權利人得單獨申報其移轉現值。主管稽徵機關
    應於申報土地移轉現值收件之日起七日內，核定應納土地增
    值稅額，並填發稅單，送達納稅義務人。但申請按自用住宅
    用地稅率課徵土地增值稅之案件，其期間得延長為二十日。
    土地稅法第49條第1、2項定有明文。另查一般申辦土地所有
    權買賣移轉登記之流程，申請人應先洽稅捐機關申報土地增
    值稅，經稅捐機關核稅，再由申請人完稅後，始得向地政事
    務所申辦登記。地政事務所自受理收件後，若無補正或駁回
    情形，處理天數視業務量多寡而定，業務量少時，快則一、
    兩天即可完成登記，量多時，一般約五個工作天內辦畢登記
    」等語，此有台北縣汐止地政事務所91年3月20日北縣汐地
    登字第0910002931號函附於本院90年度上更(四)字卷第114頁
    至115頁，有該判決書可考，足見辦理土地所有權移轉登記
    ，因伴隨核稅程序，通常須有少則約10日，多則可能長達20
    餘日之行政作業期間。而系爭房屋於81.6.18完成大樓頂板
    灌漿，陳廷居則於同年月26日死亡，期間僅相隔8日，則被
    上訴人辯稱縱上訴人有交付辦理土地所有權移轉登記全部證
    件予被上訴人，其於大樓頂板灌漿完成後立即申辦土地移轉
    登記，亦不可能在陳廷居過世前完成土地所有權移轉登記手
    續，即非無據。被上訴人既無法於陳廷居過世前完成土地所
    有權移轉登記，自無故意過失拖延辦理可言。至被上訴人何
    時辦理其因合建而取得其他合建地主應移轉之土地，要屬其
    與其他地主間之關係，尚難據此遽認係被上訴人故意拖延。
  (4)上訴人之父於生前既未將系爭土地37.5坪移轉登記予被上訴
    人，且上訴人係於繼承其父財產後之92年7月17日始依本院
    90年度上更(四)字第261號確定判決移轉登記予被上訴人，因
    其已繳納遺產稅，且移轉時公告現值未調漲，致無土地增值
    稅之發生，自無庸繳納土地增值稅，則系爭土地增值稅額事
    後因陳廷居過世而間接受上訴人繳納遺產稅之影響變動為零
    元，與不當得利要件有間。是上訴人本於不當得利之法則為
    請求，亦非有據。
  (三)上訴人本於無因管理請求部分：
    按「管理事務，利於本人，並不違反本人明示或可得推知之
    意思者，管理人為本人支出必要或有益之費用，或負擔債務
    ，或受損害時，得請求本人償還其費用及自支出時起之利息
    ，或清償其所負擔之債務，或賠償其損害。第174條第2項規
    定之情形，管理人管理事務，雖違反本人之意思，仍有前項
    之請求權。」民法第176條固定有明文。惟無因管理必須管
    理人有為本人管理事務之意思，即以其管理行為所生事實上
    之利益，歸屬於本人之意思，始能成立。本件上訴人繼承其
    父之遺產，亦負擔其父應移轉系爭土地37.5坪予被上訴人之
    義務，其父死亡後非繳清遺產稅並辦理繼承登記，上訴人即
    無從履行其辦理移轉系爭土地37.5坪予被上訴人之義務，是
    上訴人繳納遺產稅，係為取得其權利及履行義務而為，乃係
    管理自己之事務，並無為被上訴人管理之意思灼明，自無成
    立無因管理可言。是上訴人本於無因管理法則請求被上訴人
    償還相當遺產稅額之金錢，亦非有據。
六、綜上所述，上訴人主張本於稅務分配契約、不當得利及無因
    管理等法律關係，請求被上訴人給付221萬6705元本息，即
    非正當。其假執行之聲請亦失所附麗，其擴張請求亦乏依據
    ，均應併予駁回。原審為上訴人敗訴之判決，及駁回其假執
    行之聲請，並無不合。上訴意旨指摘原判決不當，求予廢棄
    改判，為無理由，連同追加之訴均應予駁回。
七、本件事證已臻明確，兩造其餘主張與舉證，經審酌核與判決
    結果不生影響，爰不逐一論述，併此敘明。
八、據上論結，本件上訴及追加之訴均為無理由，依民事訴訟法
    第449條第1項、第78條，判決如主文。
中　　華　　民　　國　　94　　年　　5　　月　　3　　日
　　　　　　　　　民事第七庭審判長法　官 鄭三源
　　　　　　　　　　　　　        法　官 王聖惠
　　　　　　　　　　　　　        法　官 周美月
正本係照原本作成。
如不服本判決，應於收受送達後20日內向本院提出上訴書狀，其
未表明上訴理由者，應於提出上訴後20日內向本院補提理由書狀
（均須按他造當事人之人數附繕本）上訴時應提出委任律師或具
有律師資格之人之委任狀；委任有律師資格者，另應附具律師資
格證書及釋明委任人與受任人有民事訴訟法第466條之一第一項
但書或第二項（詳附註）所定關係之釋明文書影本。
中　　華　　民　　國　　94　　年　　5 　　月　　3 　　日
　　　　　　　　　　　　　　　　　書記官 陳啟文
附註：
民事訴訟法第四百六十六條之一（第一項、第二項）：
對於第二審判決上訴，上訴人應委任律師為訴訟代理人。但上訴
人或其他法定代理人具有律師資格者，不在此限。
上訴人之配偶、三親等內之血親、二親等內之姻親，或上訴人為
法人、中央或地方機關時，其所屬專任人員具有律師資格並經法
院認為適當者，亦得為第三審訴訟代理人。
